【裁判字號】    95,聲判,88
【裁判日期】    951229
【裁判案由】    聲請交付審判
【裁判全文】
臺灣臺北地方法院刑事裁定              95年度聲判字第88號
聲  請  人
即  告訴人  乙○○
            丙○○
共同代理人  羅翠慧律師
            李姝律師
被      告  甲○○
            戊○○
            丁○○
上列聲請人等即告訴人等因被告等偽造文書案件，不服臺灣高等
法院檢察署中華民國九十五年五月二十三日九十五年度上聲議字
第一一三五號駁回聲請再議之處分（原不起訴處分案號：臺灣臺
北地方法院檢察署九十三年度偵續一字第四八號），聲請交付審
判，本院裁定如下：
    主    文
聲請駁回。
    理    由
一、按告訴人不服上級法院檢察署檢察長或檢察總長認再議為無
    理由而駁回之處分者，得於接受處分書後十日內委任律師提
    出理由狀，向該管第一審法院聲請交付審判；法院認交付審
    判之聲請不合法或無理由者，應駁回之，刑事訴訟法第二百
    五十八條之一、第二百五十八條之三第二項前段，分別定有
    明文。次按民國九十一年一月十七日三讀通過，同年二月八
    日公布之刑事訴訟法第二百五十八條之一係參考德國刑事訴
    訟法第一百七十二條第二項之規定及日本刑事訴訟法第二百
    六十二條准起訴之規定，增訂「聲請法院交付審判制度」，
    告訴人於不服上級檢察署之駁回處分者，得向法院聲請交付
    審判。考其立法目的，無非係為對於檢察官起訴裁量之制衡
    ，除貫徹檢察機關內部檢察一體之原則所含有之內部監督機
    制外，另宜有檢察機關以外之監督機制，由法院保有最終審
    查權而介入審查，提供告訴人多一層救濟途徑（刑事訴訟法
    第二百五十八條之一立法理由參照），以促使檢察官對於不
    起訴處分為最慎重之篩選，審慎運用其不起訴裁量權。從而
    ，本條之適用一方面係強制告訴人先循檢察機關內部之監督
    機制救濟無效果後，始由法院為之；另方面亦促使檢察機關
    內部省視其不起訴處分是否妥當，法院有最終審查權。是交
    付審判之制度雖賦予法院於告訴人交付審判之聲請裁定准否
    前，可依同法第二百五十八條之三第三項規定為「必要之調
    查」，然法院於審查交付審判之聲請有無理由時，應以審酌
    告訴人所指摘不利被告之事證未經檢察機關詳為調查或斟酌
    ，或不起訴處分書所載理由違背經驗法則、論理法則及證據
    法則為限，方符本條係為制衡檢察官起訴裁量權之立法意旨
    ，合先敘明。
二、本件聲請人即告訴人乙○○、丙○○以被告甲○○、戊○○
    及丁○○三人涉犯遺棄、侵占、背信、偽造文書及違反就業
    服務法等罪嫌而提出告訴，案經臺灣臺北地方法院檢察署檢
    察官偵查後，於九十一年十一月二十九日以九十一年度偵字
    第八六六六號、第一三六二九號為不起訴處分；聲請人等不
    服，於法定期間內具狀聲請再議，經臺灣高等法院檢察署檢
    察長於九十二年一月二十三日以九十二年度上聲議字第一九
    ○號命令，認除聲請人等就被告甲○○違反就業服務法部分
    依法不得聲請再議，聲請人等再議不合法而已不起訴處分確
    定外，其餘部分認偵查尚未完備，發回續行偵查。嗣經臺灣
    臺北地方法院檢察署檢察官於九十三年一月十四日復以九十
    二年度偵字第八二一四號、九十二年度偵續字第六六號及九
    十三年度偵字第一六四八號為不起訴處分；聲請人等不服，
    就被告甲○○、戊○○及丁○○三人涉犯背信、侵占及偽造
    文書部分聲請再議，經臺灣高等法院檢察署檢察長於九十三
    年四月三十日以九十三年度上聲議字第一二○七號命令，認
    聲請人等就被告甲○○涉犯背信、侵占部分之再議無理由而
    駁回聲請人等再議之聲請外，被告甲○○、戊○○及丁○○
    三人涉犯偽造文書部分偵查尚未完備，發回續行偵查。經臺
    灣臺北地方法院檢察署檢察官於九十四年十二月二十七日又
    以九十三年度偵續一字第四八號為不起訴處分，聲請人等不
    服，於法定期間內具狀聲請再議，經臺灣高等法院檢察署檢
    察長以其再議為無理由，而於九十五年五月二十三日以九十
    五年度上聲議字第一一三五號處分書駁回聲請人等再議之聲
    請。聲請人等於九十五年六月七日分別收受處分書後，旋於
    九十五年六月十六日委由代理人羅翠慧律師及李姝律師提
    出刑事聲請交付審判暨理由狀，向本院聲請交付審判。經本
    院審核聲請人等之程序要件，符合刑事訴訟法第二百五十八
    條之一第一項之規定，此有刑事委任狀及刑事聲請交付審判
    暨理由狀各一份附卷可參，復經本院依職權調閱臺灣高等法
    院檢察署九十五年度上聲議字第一一三五號全部卷宗核閱無
    誤，是本件聲請程序係屬適法。
三、聲請人等聲請交付審判意旨略以：聲請人乙○○雖曾於八十
    五年十一月二十二日由財團法人馬偕紀念醫院（下稱馬偕醫
    院）骨科醫師賴建宏開具診斷證明書，後於八十七年三月二
    十八日、八十九年十二月八日由被告丁○○依據聲請人乙○○於馬偕醫院所留病歷資料開具診斷證明書，藉以申請外籍
    看護工照顧生活起居，惟於被告甲○○、戊○○申請外籍監
    護工時，聲請人乙○○已入住護理之家，被告甲○○竟利用
    其本身亦係馬偕醫院醫師之便，央請同事即被告丁○○開具
    不實診斷書及不實巴氏量表，藉此符合主管機關之規定，俾
    便利被告甲○○、戊○○假照料聲請人乙○○名義，申請外
    籍監護工以為自用，被告丁○○明知聲請人乙○○於九十年
    十一月十九日並未親至馬偕醫院就診，且當日距前次開立診
    斷證明書已相距將近一年，其亦未曾對聲請人乙○○親自看
    診，竟依被告甲○○要求，違反醫師法第十一條第一項規定
    ，開立不實之「雇主申請聘僱家庭外籍監護工專用診斷證明
    書」（下稱系爭診斷證明書），並在所附巴氏量表作不實勾
    選，為此聲請本院准予交付審判等語。
四、經查：
（一）按犯罪事實應依證據認定之，無證據不得認定犯罪事實；
      不能證明被告犯罪或其行為不罰者，應諭知無罪之判決，
      刑事訴訟法第一百五十四條第二項、第三百零一條第一項
      分別定有明文。次按事實之認定，應憑證據，如未能發現
      相當證據，或證據不足以證明，自不能以推測或擬制之方
      法，以為裁判之基礎；又認定犯罪事實所憑之證據，雖不
      以直接證據為限，間接證據亦包括在內，然而無論直接或
      間接證據，其為訴訟上之證明，須於通常一般之人不致有
      所懷疑，而得確信其為真實之程度者，始得據為有罪之認
      定；再認定不利於被告之事實，須依積極證據，苟積極證
      據不足為不利於被告事實之認定時，即應為有利於被告之
      認定，更不必有何有利之證據，最高法院四十年臺上字第
      八六號、七十六年臺上字第四九八六號及三十年上字第八
      一六號分別著有判例意旨可參。再按告訴人之告訴，係以
      使被告受刑事訴追為目的，是其陳述是否與事實相符，仍
      應調查其他證據以資審認；又被害人之陳述如無瑕疵，且
      就其他方面調查又與事實相符，固足採為科刑之基礎，倘
      其陳述尚有瑕疵，而在未究明前，遽採為論罪科刑之根據
      ，即難認為適法，最高法院五十二年臺上字第一三○○號
      、六十一年臺上字第三○九九號著有判例意旨足資參照。
（二）本件聲請人乙○○前因罹患右膝退化性關節炎，曾於八十
      五年十一月二十二日經馬偕醫院賴建宏醫師開具家庭申請
      聘僱外籍監護工用診斷書，由聲請人丙○○據此向行政院
      勞工委員會（下稱勞委會）申請許可聘僱監護工一名，並
      經勞委會同意一節，有前開家庭申請聘僱外籍監護工用診
      斷書及行政院勞工委員會八十五年十二月十二日臺八五勞
      職外字第○二三六一七八號函各一份在卷可稽。又被告戊○○於八十七年間、八十九年間及九十年間，分別持被告
      丁○○於八十七年三月二十八日、八十九年十二月八日及
      九十年十一月十九日開具之診斷證明書向勞委會申請許可
      聘僱監護工各一名，且聲請人乙○○於九十年十一月十九
      日並未前往馬偕醫院就診，當日係由聲請人乙○○之子即
      被告甲○○持聲請人乙○○之身分證明文件（戶口名簿）
      至馬偕醫院門診要求開立申請聘僱外籍監護工用診斷書一
      份等情，業據被告甲○○於偵查中供述明確，並有聲請人
      乙○○就診資料影本及馬偕醫院九十二年十月十三日馬院
      醫內字第九二二九八一號函各一份在卷可資佐證，應堪認
      定。
（三）本件聲請人乙○○於九十年十一月十九日並未前往馬偕醫
      院就診，被告丁○○卻開立應診日期為九十年十一月十九
      日之診斷證明書一節，已如前述，惟開立診斷書並非健保
      給付涵蓋項目，故聲請人乙○○當日係以自費就診，不需
      使用健保卡，且聲請人乙○○已在馬偕醫院第四次開立並
      使用該項診斷書依法申請外籍監護工照顧生活起居；又醫
      師對於病患家屬合理、合法之要求，有開立診斷書之義務
      等情，有馬偕紀念醫院九十二年十月十三日馬院醫內字第
      九二二九八一號函一份附卷足憑，則馬偕醫院醫師既不需
      病患親自到診，依病患家屬申請即可根據病歷資料紀錄開
      具診斷證明書，衡情醫師實無偽填應診日期之必要，是被
      告丁○○於九十年十一月十九日依被告甲○○之申請開具
      系爭診斷證明書，並在系爭診斷證明書上應診日期填載九
      十年十一月十九日，實難認被告丁○○有何業務登載不實
      文書之犯意。
（四）再者，觀之上開馬偕醫院賴建宏醫師所開具之家庭申請聘
      僱外籍監護工用診斷書所載，賴建宏醫師在「醫師囑言」
      欄內記載「右膝退化性關節炎引起右膝腫痛，行走不良，
      以柺杖助行，現門診治療中」，並在醫師就病人身體功能
      能否自行進食、穿衣、洗澡、移動體位、大小便失禁等項
      目，評估可否自理生活之「醫師簽註欄」內，經評估後，
      在「罹患嚴重慢性病或其他重大惡疾，必須在家長期（六
      個月以上）休養，且無法自理生活，須賴他人養護者」欄
      內勾選並蓋章確認，此有上開診斷證明書影本一份附卷可
      證；酌以聲請人等提出之衛生署臺北醫院城區分院護理之
      家聲請人乙○○基本資料表上亦明確記載「右眼視力“零
      ”，左眼白內障視力‥‥，」等字語，是被告丁○○依據
      病歷記錄、對病人之瞭解程度及詢問家屬後之相關回答與
      陳述作出總合判斷，而開立系爭診斷證明書，又本於其醫
      學專業判斷，進而就聲請人乙○○之身體活動功能方面，
      在巴氏量表之項目上為適當勾選，尚難認其有何業務上登
      載不實之處，自難以業務上登載不實文書罪相繩。
（五）末查，聲請人等另依醫師法第十一條第一項規定：「醫師
      非親自診療，不得施行治療開給方劑或交付診斷書。」指
      訴被告丁○○有業務上登載不實文書云云。惟關於醫師違
      反醫師法第十一條規定之行為，同法第二十九條有科處罰
      鍰之相關明文，此僅係違反行政法上義務之行為，與被告
      是否涉犯業務上登載不實文書罪無關，是聲請人等指稱檢
      察官未予查明事實，適用法令不當云云自非可採。此外，
      臺灣臺北地方法院檢察署檢察官九十三年度偵續一字第四
      八號不起訴處分書及臺灣高等法院檢察署九十五年度上聲
      議字第一一三五號處分書理由中均已就上開各該部分之卷
      證資料為審酌並詳加指駁，並無重要事證漏未審酌之處。
五、綜上所述，聲請人等所指被告等涉有業務登載不實文書之犯
    行，並無積極證據可資證明，而原不起訴處分書及駁回再議
    處分書中既已詳予調查偵查卷內所存證據，並敘明所憑證據
    及判斷理由，且原處分所載證據取捨及事實認定之理由，亦
    無違背經驗法則、論理法則及證據法則之情事，是臺灣臺北
    地方法院檢察署檢察官及臺灣高等法院檢察署檢察長以被告
    犯罪嫌疑不足，予以不起訴處分及駁回再議之聲請，對照卷
    內資料，於法並無違誤。本件聲請交付審判意旨猶執前詞，
    對於原處分加以指摘求予審判，非有理由，應予駁回。
六、依刑事訴訟法第二百五十八條之三第二項前段，裁定如主文
    。
中    華    民    國   九十五 年   十二   月  二十九  日
                   臺灣臺北地方法院刑事第二庭
                       審判長法  官  吳孟良
                             法  官  沈君玲
                             法  官  雷淑雯
上正本證明與原本無異。
本裁定不得抗告。
中    華    民    國   九十五 年   十二   月  二十九  日
                             書記官  陳弘文


司法院資訊處製作；財團法人民間司法改革基金會備份。
